【裁判字號】    99,上訴,823
【裁判日期】    990728
【裁判案由】    傷害致死
【裁判全文】
臺灣高等法院臺中分院刑事判決         99年度上訴字第823號
上  訴  人
即  被  告  甲○○○○ ○○○.
選任辯護人  劉憲璋律師
上列上訴人因傷害致死案件，不服臺灣臺中地方法院98年度訴字
第4250號中華民國99年3月16日第一審判決（起訴案號：臺灣臺
中地方法院檢察署98年度偵字第26456、27841號），提起上訴，
本院判決如下：
    主    文
上訴駁回。
    犯罪事實
一、士青（甲○○○○ ○○○○○○）係泰國籍勞工，與謝錫昌均受僱於臺
    中縣大里市○○路251號之宗達工業股份有限公司，於民國
    98年11月3日下午5時30分許，士青與本國籍之同事謝錫昌、
    許景全（起訴書誤載為李景全）及泰籍同事它那哇（KHAMDI
    T HANAWAT）、八判（GINGKAEW PRAPAN）在臺中縣大里市○
    ○○路73號前飲酒、聊天，當日晚上7時10分許，許景全及
    它那哇、八判等3人陸續離開現場，留下士青與謝錫昌2人在
    場。謝錫昌則坐於該處騎樓台階上，是時士青欲收拾現場物
    品準備離去時，誤以為在旁機車上（車牌G28-283號，車主
    ：粘文誠）所懸掛之黑色安全帽為謝錫昌所有，將該黑色安
    全帽拿給謝錫昌時，謝錫昌以雙手抱住士青大腿，士青對謝
    錫昌上開動作頗感不耐，其主觀上雖意在毆打傷害謝錫昌，
    並未預見會造成謝錫昌死亡結果之犯意，惟客觀上應能預見
    其以黑色安全帽猛力重擊謝錫昌之頭部，會造成謝錫昌因傷
    導致死亡之可能，仍以左手（士青為左撇子）持該黑色安全
    帽朝謝錫昌之頭部猛力予以重擊一下，謝錫昌經此重擊後遂
    放開雙手，士青見狀即將該黑色安全帽放回原來之機車上，
    而自行離去。士青於離去途中，謝錫昌自行起身，然因頭部
    遭受外力重擊，而於臺中縣大里市○○○路73號前停放之廂
    型車後方倒地。士青聽聞謝錫昌倒下撞地聲響後，隨即返回
    搖動謝錫昌身體，並請在同路對面60號之泰國餐廳老闆娘丙
    ○○（泰國籍）幫忙叫救護車，丙○○則轉請鄰居友人謝玲
    玲（緬甸籍）前往消防隊求救，經救護車將謝錫昌送往臺中
    縣大里市仁愛醫院急救，終因頭部鈍物傷併顱內出血及腦損
    傷，延至同年月7日晚上19時43分許，因中樞神經衰竭傷重
    不治死亡。嗣經警於98年11月5日17時許持檢察官核發之拘
    票至台中縣大里市○○路198號拘提士青到案，並帶同士青
    至現場，於粘文誠所有上開車號G28-283號重型機車右側手
    把上，扣得士青毆打謝錫昌所使用之黑色安全帽1頂（粘文
    誠所有），而循線查悉上情。
二、案經臺灣臺中地方法院檢察署檢察官相驗後自動檢舉及臺中
    縣警察局霧峰分局報請臺灣臺中地方法院檢察署檢察官偵查
    起訴。
    理    由
一、按被告以外之人於審判外之陳述雖不符刑事訴訟法第159條
    之1至之4等4條之規定，而經當事人於審判程序同意作為證
    據，法院審酌該言詞陳述或書面陳述作成時之情況，認為適
    當者，亦得為證據；當事人、代理人或辯護人於法院調查證
    據時，知有刑事訴訟法第159條第1項不得為證據之情形，而
    未於言詞辯論終結前聲明異議者，視為有前項之同意，同法
    第159條之5定有明文。立法意旨在於傳聞證據未經當事人之
    反對詰問予以核實，原則上先予排除。惟若當事人已放棄反
    對詰問權，於審判程序中表明同意該等傳聞證據可作為證據
    ；或於言詞辯論終結前未聲明異議，基於尊重當事人對傳聞
    證據之處分權，及證據資料愈豐富，愈有助於真實發見之理
    念，且強化言詞辯論主義，使訴訟程序得以順暢進行，上開
    傳聞證據亦均具有證據能力。此種「擬制同意」，因與同條
    第一項之明示同意有別，實務上常見當事人等係以「無異議
    」或「沒有意見」表示之，斯時倘該證據資料之性質，已經
    辯護人閱卷而知悉，或自起訴書、原審判決書之記載而了解
    ，或偵、審中經檢察官、審判長、受命法官、受託法官告知
    ，或被告逕為認罪答辯或有類似之作為、情況，即可認該相
    關人員於調查證據之時，知情而合於擬制同意之要件（最高
    法院96年度臺上字第4174號判決要旨可資參照）。查本件證
    人丙○○、謝玲玲、張昆熙、粘文誠、麥帝（POOTEE MAITEE
    ）、信財（THINPRANEE SINCHAI）、它那哇（KHAMDITH ANA
    WAT）、八判（GINGKAEW PRAPAN）、許景全等人分別於警詢
    中之證述內容，及卷附仁愛醫療財團法人大里仁愛醫院乙種
    診斷證明書、臺灣臺中地方法院檢察署相驗屍體證明書、勘
    驗、複驗訊問筆錄、檢驗報告書、相驗報告書、解剖報告書
    、刑案現場測繪圖、臺中縣警察局霧峰分局99年1月27日中
    縣霧警偵字第0990000770號函及臺中縣消防局99年1月25日
    消指字第0990002672號函及檢附之受理案件列表、臺灣臺中
    地方法院檢察署99年1月21日中檢輝火98相1769字第005815
    號函檢送之該署主任法醫師許倬憲所出具之被害人謝錫昌解
    剖報告補充說明等於審判外之言詞、書面陳述，依卷證所示
    ，其等作成或取得之狀態，並無違背其等個人意思而為陳述
    ，或其他違法取供或不法取得之情形，且本件公訴人、被告
    及辯護人於原審及本院審理中表示對於上開證據之證據能力
    不爭執，亦即對上開證據資料，於原審及本院審理中復不爭
    執其等證據能力及真實性，足認並無顯不可信或係不法取得
    之情況，本院審酌其等之內容亦適宜為本案證據，仍具有證
    據能力。
二、訊據上訴人即被告士青（下稱被告）固坦承於上揭時地與被
    害人謝錫昌等同事在案發地點飲酒聊天後，其他同事陸續離
    去，留下其與被害人在場，其騎乘自行車離去時聽聞被害人
    謝錫昌倒地聲響，央請泰國餐廳老闆娘丙○○幫忙叫救護車
    送醫後，其即返回公司之事實不諱，惟矢口否認有何傷害致
    人於死犯行，辯稱：當時伊幫忙謝錫昌收拾東西後，謝錫昌
    抱著伊大腿要伊繼續留下，伊不予理會，牽腳踏車騎出去時
    聽到碰的一聲，轉頭看到謝錫昌躺在地上，伊即過去幫忙，
    並叫泰國餐廳老闆娘幫忙叫救護車，謝錫昌送上救護車後，
    伊返回工廠，其間伊並未有拿安全帽打謝錫昌，伊在警局時
    就有說伊並未拿安全帽打被害人，然警察說有證據也有證人
    ，翻譯之人也有拿安全帽給伊看，並說如果伊做錯沒有承認
    的話會被一直關下去，關到沒有人記得，伊解釋到最後也不
    知道如何講，伊因怕被關到被人忘記，最後才承認有拿安全
    帽打被害人云云。經查：
(一)被告於上揭時地與被害人謝錫昌等同事飲酒，其他同事陸續
    離開，留下被告與被害人2人在場，被告收拾物品準備離去
    時，誤認在旁機車上安全帽為被害人謝錫昌所有，將該安全
    帽拿予被害人謝錫昌，被害人謝錫昌雙手抱住被告大腿，被
    告不耐而以左手（被告為左撇子）持該安全帽朝被害人謝錫
    昌頭部揮擊，被害人謝錫昌經毆擊後放開雙手，被告即將該
    安全帽放回機車上而自行離去，離去途中，聽聞被害人謝錫
    昌倒下撞地聲響，即予返回，並請對面餐廳丙○○幫忙叫救
    護車等事實，迭據被告士青於98年11月5日警詢時、98
    年11月5日偵訊中、於98年11月5日原審法院羈押訊問時、
    98年11月17日檢察官訊問時、98年12月4日檢察官訊問
    時、原審審理供承不諱，核與證人即被告同事許景全、它
    那哇（KHAMDI THANAWAT）、八判（GINGKAEW PRAPAN）、證
    人丙○○、謝玲玲、張昆熙、粘文誠於警詢中、證人麥帝（
    POOTEE MAITEE；泰國籍人）、信財（THINPRANEE SINCHAI
    ；泰國籍人）於警詢及原審審理中證述情節相符，並有扣案
    證人粘文誠所有供本案犯罪使用之安全帽1頂，及刑案現場
    測繪圖（原審卷第26頁）、現場蒐證照片16張、仁愛醫療財
    團法人大里仁愛醫院診斷證明書2紙可憑；而被害人謝錫昌
    經送醫急救，終因頭部鈍物傷併顱內出血及腦損傷，延至同
    年月7日晚上19時43分許，因中樞神經衰竭傷重不治死亡乙
    節，亦經檢察官勘驗及督同法醫師相驗及解剖明確，有勘驗
    、複驗筆錄、解剖筆錄、解剖紀錄、相驗屍體證明書、驗斷
    書各1份、解剖照片52張、被害人謝錫昌送醫蒐證相片4張、
    相驗屍體相片14張等在卷足稽。被告雖以警詢時即曾說其並
    未拿安全帽打被害人，係因警察說有證據也有證人，幫伊翻
    譯之人也有說如果伊做錯而未承認，會被關到沒人記得，伊
    始為承認云云，辯護人執此亦為被告辯稱係警察誘導詢問等
    語，然查被告前於偵查及原審審審理中均未曾有此辯解，且
    一再坦承犯行明確，則其於本院始執之為辯，是否屬實，已
    非無疑；又經本院將被告之警詢錄音光碟拷貝交其選任辯護
    人自行核聽後，辯護人對於該警詢筆錄未再爭執，已認並無
    由法院再行勘驗及調查之必要（本院卷第75頁背面），是被
    告此部分辯稱其警詢自白無任意性云云，尚非有據，並非可
    採。又：
１、被告士青原與被害人謝錫昌、證人許景全、它那哇、八判先
    後於98年11月3日下午下班後在臺中縣大里市○○○路73號
    前飲酒，證人八判、許景全、它那哇先後離去，僅餘被告士
    青及被害人謝錫昌在場等情，業經證人它那哇、八判、許景
    全等人於警詢時陳述甚明。證人它那哇於警詢中證稱：98年
    11月3日（誤載為4日）下午5時15分下班後，證人許景全騎
    機車載其相約去喝酒，剛好到臺中縣大里市○○○路73號時
    ，被害人謝錫昌就跟著後面到現場，然後其公司外勞同事即
    被告士青剛好也要到工業一路73號對面60號外籍商店買東西
    ，其就叫被告士青一起喝酒談天，不久公司的外勞同事即證
    人八判也剛好經過就自己過來跟渠等一起喝酒談天、當時是
    證人許景全約其一起喝酒，其他的人是剛好經過才一起喝，
    當時其與證人許景全、被害人謝錫昌一起進入外籍商店，證
    人許景全買1瓶威士忌及2瓶飲料，而被害人謝錫昌買了1小
    瓶58度金門高梁，不久證人許景全又叫證人八判再買1瓶威
    士忌，其與證人許景全及另2名外勞喝了2瓶威士忌，被害人
    謝錫昌自己喝了1瓶高梁，證人八判只來一下喝了1杯威士忌
    就先離開，其因肚子餓，於晚間7時許證人許景全騎機車載
    其回公司、當時在喝酒現場，證人許景全和被害人謝錫昌都
    用台語說話，所以不知他們有無起衝突、其與證人許景全離
    開後，當時只剩下臺灣人即被害人謝錫昌和外勞即被告士青
    在現場、警方獲報被害人謝錫昌酒醉路倒，送醫後目前在加
    護病房，經警查證非路倒事件此事，當時其已離開喝酒現場
    ，是外勞士青返回公司後跟其所說等語（見警卷第42頁至第
    45頁）。證人八判於警詢時證稱：其認識被害人謝錫昌但不
    熟，被害人謝錫昌是宗達公司同事、98年11月3日（誤載為4
    日）晚間6時許後，其正要去臺中縣大里市○○○路60號外
    籍商店買東西，剛好遇到到證人許景全、被害人謝錫昌、同
    事外勞即被告士青、證人它那哇在工業一路73號前喝酒，其
    僅喝了一下，喝了1杯就離開、其不知他們4人喝了多少酒，
    但以其看來，他們4人應該是喝的滿醉的、其在現場時沒有
    發現有發生爭執、其離開時，現場剩下臺灣人即被害人謝錫
    昌、證人許景全和外勞即被告士青、證人它那哇在現場、事
    發後，外勞士青返回公司後很緊張，一直反覆跟其說被害人
    謝錫昌頭破掉了，要怎麼辦，他很不知所措等語（見警卷第
    46頁至第49頁）。證人許景全於警詢時證稱：認識被害人謝
    錫昌約2個月，是宗達公司同事、其於98年11月3日（誤載為
    4日）下午5時下班後，騎機車載它那哇相約喝酒，剛好到臺
    中縣大里市○○○路73號時，被害人謝錫昌就跟著後面到現
    場，然後其公司外勞同事即被告士青剛好也要到工業一路73
    號對面60號的外籍商店買東西，外勞即證人它那哇就叫外勞
    即被告士青一起喝酒談天，不久公司的外勞同事即證人八判
    也剛好經過就自己過來跟其等一起喝酒談天、當時是其約證
    人它那哇一起喝酒，其他的人是剛好經過才一起喝，當時其
    與證人它那哇、被害人謝錫昌一起進入外籍商店，其先買1
    瓶威士忌及2瓶飲料，而被害人謝錫昌買了1小瓶58度金門高
    梁，不久其又叫證人八判再買1瓶威士忌，其與另3名外勞喝
    了2瓶威士忌，被害人謝錫昌自己喝了1瓶高梁，證人八判只
    來一下喝了1杯威士忌就先離開，現場剩下其和外勞即證人
    它那哇、被告士青和被害人謝錫昌繼續喝酒、其因酒醉，於
    晚間七時許騎機車載它那哇回公司後即回家休息、因有喝酒
    ，當時並未注意現場有爭執的情形，也記不清楚，印象中喝
    酒過程大家都很和氣沒什麼爭吵、其離開後，當時現場剩下
    臺灣人即被害人謝錫昌和外勞即被告士青等語（見警卷第50
    頁至第53頁）。
２、又上開人等在臺中縣大里市○○○路73號前階梯飲酒，最後
    僅餘被告士青及其中一人倒地乙節，亦據證人丙○○、謝玲
    玲、張昆熙於警詢時證述明確。證人丙○○於警詢時證稱：
    98年11月3日下午5時10分許，在臺中縣大里市○○○路73號
    前階梯，有2位臺灣人及外籍人士約3人在該處飲酒作樂，約
    19時許，有聽到他們講話很大聲，其有聽到1位臺灣人以臺
    語罵幹你娘，但不清楚是何人講的、當時是1位外勞士青告
    知其有人受傷，其就請隔壁小姐謝玲玲向消防隊報案叫救護
    車到現場；筆錄製作現場的外勞士青，就是當時向其說有人
    受傷及最後留在現場的外勞等語（見警卷第21頁至第23頁）
    。證人謝玲玲於警詢時證稱：98年11月3日下午5時10分許，
    在臺中縣大里市○○○路73號前的階梯，有2位臺灣人及外
    籍人士約3人在該處飲酒作樂，約晚間7時許，有聽到他們講
    話很大聲，但不清楚講話內容、當時是隔壁大姐告知其有人
    受傷，其就走路到消防隊報案叫救護車到現場；其不知該人
    何處受傷，但他身體朝上躺在地上；當時是1名外勞它那哇
    向其買2瓶泰國威士忌，1瓶約2百毫升，筆錄製作現場的外
    勞士青，就是當時救護車將傷者送醫後還留在現場的外勞等
    語（見警卷第24頁至第26頁）。證人張昆熙於警詢時證稱：
    98年11月3日下午17時10分許，在臺中縣大里市○○○路73
    號前的階梯，有2位臺灣人及外籍人士約3人在該處飲酒作樂
    、當時5位人員都在現場時，有1位臺灣人用臺語罵幹你娘，
    然後該臺灣人對1名外勞說：我用臺語罵你，你知道嗎？該
    外勞笑笑沒說什麼話，接著該5人又飲酒作樂，約18時10分
    許有一些人先離開，現場只剩那名罵人的臺灣人與1名外勞
    繼續飲酒，聲音很大且雙方有發生口角，但不清楚口角內容
    、應該是那位臺灣人用臺語罵外勞，造成外勞心裡不舒服才
    會口角、他們最後發生口角的時間約3分鐘，是在18時50分
    左右、最後離去的臺灣人與外勞約7、8分醉，講話速度緩慢
    不清，兩人皆坐在73號前的階梯前、因其進去住處2樓休息
    ，所以不知該名臺灣人如何受傷、其當時距離該飲酒作樂之
    5人約5公尺左右、後來救護車到現場，其才知該臺灣人頭部
    受傷、但不知該人是如何受傷的、筆錄製作現場的外勞士青
    ，就是當時最後與那位臺灣人留在現場的外勞等語（見警卷
    第27頁至第30頁）。
３、另證人麥帝於：警詢時證稱：其於98年11月3日晚上7時去
    臺中縣大里市○○○路60號泰國餐廳吃飯時，看到工業一路
    73號前有外籍人士及台灣人在該處飲酒作樂、其當時有聽到
    他們講話的聲音，有時很大聲，有時很小聲，但不知談話內
    容、其聽到外頭發出1個很大聲「碰」的聲響，其馬上轉頭
    望外看，當時看到1名臺灣人倒在地上，另1名外勞就站在臺
    灣人旁邊，不久之後救護車就將該名臺灣人送醫救護、該「
    碰」的聲響，是安全帽的重擊聲音，其一度以為是安全帽掉
    在地上的聲音、當時看到的臺灣人及泰國人是穿一樣的藍色
    工廠制服、警詢製作現場在警局之泰國籍男子士青即為其當
    時所見男子等語（見警卷第38頁至第41頁）。於原審審理
    時具結證述「（提示證人麥定98年11月4日下午10時警詢筆
    錄，證人麥帝是否有於當日製作筆錄？是否為你筆錄？）是
    」、「（98年11月3日當天晚上7時你是否在臺中縣大里市○
    ○○路60號泰國餐廳吃飯？）有」、「（當時你有無看到臺
    中縣大里市○○○路73號前面有外籍人士及臺灣人？）我經
    過時有看到，但沒有注意」、「（你看到幾個泰國人？幾個
    臺灣人？）不是很確定，泰國人有2至3人，臺灣人我不確定
    ，聽說有2個」、「（有無看到被告在73號前面？）有」、
    「（你看到被告在那裡做什麼？）看到他們在那邊坐著喝酒
    ，我就走到店內吃飯」、「（60號距離73號幾公尺？）4 公
    尺，就是在對面」、「（你在餐廳吃飯位置？距離餐廳門口
    多遠？）就是從應訊席到法庭門口距離」、「（在你餐廳吃
    飯位置，是否可以看到馬路對面被告等人聚集地方？）當天
    有1輛廂型車停著，看不到，就是停在另外一邊，就是被告
    他們那邊的馬路」、「（你在吃飯時，有無聽到被告等聚集
    地方有什麼特別聲音？）有聽到，偶爾會有很大聲罵人的聲
    音，是台語的髒話」、「（你聽到台語髒話罵人的聲音外，
    有無聽到泰國話的回應或泰國人講臺灣話？）沒有聽到」、
    「（你聽到臺語髒話罵人，時間多久？）一陣、一陣，有時
    候5分鐘，有時候10分鐘」、「（臺語髒話罵人的聲音是同
    一人講或是不同人，能否分辨？）我只有聽到，但沒有去注
    意何人在罵」、「（有無聽到碰的一聲？）有」「（碰的一
    聲距離臺語髒話罵人的時間多久？）30分鐘」、「（你聽到
    臺語髒話罵人時，有無出去看對面發生什麼事情？）沒有」
    、「（你聽到碰的一聲有無出去看發生何事？）只有轉回去
    看而已，以為是安全帽掉在地上」、「（你聽到碰的一聲，
    有無看到有人倒在馬路上？）有」、「（碰的一聲與看到有
    人倒在馬路上是馬上還是有一點時間間隔？）聽到碰的一聲
    ，轉回去看就有看到有人躺在那邊」、「（有無看到地上有
    安全帽？）沒有」、「（如何知道碰的一聲是安全帽造成的
    ？）很像是安全帽的聲音」、「（你聽到碰的一聲之後，除
    了看到一個人躺在地上，還有看到什麼？）沒有，後來我們
    店內的老闆不讓我們出去」、「（有無看見被告在倒下來人
    的附近？）剛開始沒有看到，後來有看到」、「（被告是一
    直在那邊或是離開後折返回來？）不清楚」、「（你知道是
    何人打電話叫救護車？）旁邊的老闆娘打電話叫救護車的，
    就是隔壁店的老闆娘」、「（被告有無叫隔壁店的老闆娘打
    電話叫救護車？）沒有聽到」、「（警訊時提及看到1個臺
    灣人倒在地上，被告站在1個臺灣人身邊，後來當場指認就
    是被告站在旁邊，是否如此？）我沒有指認」、「（當時於
    警詢時表示看到臺灣人與泰國人都是穿一樣的工廠制服是藍
    色的，是否如此？）是」、「（你在派出所時有無看到士青
    ？）有，進去的時候有看到」、「（《提示警卷第61頁現場
    照片》倒地的人是倒在60號前面或是73號前的廂型車旁邊？
    ）廂型車後方，不是在60號門口」、「（證人剛才說看到被
    告扶倒地之人，扶的時候是救護車已經來了，或是救護車還
    沒有來的時候，證人看到人倒地時被告就扶此人？）救護車
    還沒有來，就看到有人倒地，被告要把那人扶起來」、「（
    倒地的人已經趴在地上要扶起來，或是還沒有倒到地上時扶
    起？）我只知道是扶起來，但不知道是何種情形」、「（倒
    地人當時有無知覺？）整個躺著，轉頭回去看時那個人就躺
    在地上，以為是跌倒，沒有想那麼多，就是仰躺著」、「（
    證人剛剛提及聽到聲響，以為是安全帽掉在地上，為何以為
    是安全帽的聲音？）我覺得聲音像是安全帽的聲音，轉過頭
    去看時就看到有人躺在那邊。直覺就是安全帽掉下來的聲音
    」、「（聽到聲音時，證人是在店內？）是」、「（聽到聲
    響後轉頭往外看，就看到有人倒在廂型車後方？）是」、「
    （往外看時，除了看到有人倒在廂型車後面，有無同時就看
    到士青？）當時沒有看到」、「（過了多久看到？）1、2分
    鐘。」、「（在看到有人倒在廂型車後面到士青出現期間，
    有無其他人出現在倒地的人旁邊？）沒有」、「（本案發生
    前，是否認識士青或在場與士青飲酒之人？）有看過士青，
    但不認識，和士青飲酒的人也是只有見過但不認識」、「（
    《提示警卷第62頁上方編號5照片》你聽到、看到是在商店
    內何地方？）在玻璃門窗裡面，就是照片左邊玻璃門裡面，
    有座位的地方」、「（吃飯時，商店有無放音樂？）只有開
    電視」、「（聽到碰的一聲是很大聲？）很大聲，坐在那邊
    都有聽到」等語（原審卷第80頁-83頁背面）。
４、證人信財於：警詢時證述：其於98年11月3日晚上7時去臺
    中縣大里市○○○路60號泰國餐廳吃飯時，看到工業一路73
    號前有外籍人士及台灣人在該處飲酒作樂、其當時有聽到他
    們講話的聲音，有時很大聲，有時很小聲，但不知談話內容
    、其聽到外頭發出1個很大聲「碰」的聲響，其馬上轉頭望
    外看，當時看到1名臺灣人倒在地上，另1名外勞就站在臺灣
    人旁邊，不久之後救護車就將該名臺灣人送醫救護、該「碰
    」的聲響，是安全帽的重擊聲音，其一度以為是安全帽掉在
    地上的聲音、當時看到的臺灣人及泰國人是穿一樣的藍色工
    廠制服、警詢製作現場在警局之泰國籍男子士青即為其當時
    所見男子等語（見警卷第34頁至第37頁）。於原審審理時
    結證稱：「（98年11月3日晚間7時是否在台中縣大里市○○
    ○路60號泰國餐廳吃飯？）是」、「（馬路對面就是73號位
    置，你有無看到有泰國人及臺灣人聚集在該處？）沒有」、
    「（98年11月3日當天晚上，你在泰國餐廳吃飯，有無聽到
    馬路對面有一些聲音傳來？）有」「（是何種聲音？）有人
    在講話很大聲」、「（有幾個人？哪些人？）不知道，只知
    道有人在那邊講話很大聲，好像有臺灣人」、「（當天你有
    無看到被告士青？）有」、「（在何處、何時看到被告？）
    有聽到大聲，看到有人倒下，就有看到士青」、「（講話很
    大聲的時候，是講什麼話？）我聽不清楚，是在對面，不知
    道是哪一國語言，有時候大聲有時候小聲」、「（聽到對面
    講話聲音多久？）沒有注意，不知道講多久」、「（你當時
    在餐廳坐在何處？距離餐廳門口多遠？《提示警卷第62頁上
    方編號5照片》）餐廳裡面第1桌，就是門口進去的第1桌。
    就是玻璃門裡面第1桌」、「（你在餐廳坐的位置，能否直
    接看到馬路對面發生什麼事情？）要轉頭過去才看得到」、
    「（你有無聽到碰的一聲？）有，所以我有轉頭過去」、「
    （碰的一聲，距離前面你說聽到對面有講話的聲音，時間距
    離多久？不會很久」、「（有無20分鐘？）不確定，沒有注
    意」、「（你聽到碰的一聲後，你轉頭過去看到什麼？）看
    到人睡在那裡，就是有人倒在那邊，就是倒馬路對面的廂型
    車旁邊」、「（你聽到碰一聲後，有無出去店門口看發生什
    麼事情？）沒有」、「（為何不出店門口去看？）店內的阿
    媽叫我們不要出去看」、「（你除了看見有人睡在廂型車旁
    邊外，有無看到其他人在附近？）有看到士青在旁邊，我沒
    有注意到做什麼，只有看到士青在旁邊」、「（碰的一聲是
    什麼聲音？）好像一種東西掉下來，類似安全帽」、「（你
    是否知道碰的聲音是如何造成的？）沒有看到，因為我是坐
    在店內」、「（是何人打電話叫救護車？）有看到旁邊店的
    老闆娘走去跟車子說來接人」、「（有無看見士青叫隔壁店
    的老闆娘打電話叫救護車？）有」、「（你聽到士青如何講
    ？）士青叫老闆娘叫車，接人去醫院」、「（士青當時講這
    句話聲音多大聲，是用泰國話或是臺灣話？）講泰國話沒有
    很大聲」等語（原審卷第83頁背面-85頁）。
(二)被告雖於本院審理中否認有持安全帽毆擊被害人頭部之犯行
    ，於原審審理中亦一度否認犯行：先於98年12月17日原審訊
    問時辯稱：其要離開時，其腳踏車與旁邊機車停在一起，其
    看到機車有安全帽以為是被害人謝錫昌的，所以就拿安全帽
    給被害人謝錫昌、當時在場無人爭吵，但酒喝下去說話就會
    比較大聲，包括臺灣人及泰國人，是正常現象，臺語或國語
    的髒話其僅聽的懂一個字的「幹」；其並非故意，是將手甩
    開，安全帽才會打到被害人謝錫昌頭部；98年11月17日檢察
    官訊問時，其緊張不知道要怎麼回答，因為不知道這樣子甩
    開安全帽擊中頭部會造成顱內出血致死，所以只好回答認罪
    ；安全帽不小心打到被害人謝錫昌，並不是故意打被害人謝
    錫昌云云（見原審卷第8至第11頁）。再於原審準備程序時
    辯稱：「我誤以為機車、安全帽是謝錫昌的，謝錫昌有抱住
    我的腳，我拿安全帽走近謝錫昌，謝錫昌當時是坐著，我是
    站著我幫他收拾行李，要拿安全帽給謝錫昌時，謝錫昌就兩
    手抱住我的大腿，類似向要拉住的動作，謝錫昌沒有講什麼
    ，我左手拿安全帽把謝錫昌的手甩開，不是由上往下重擊，
    我是拿安全帽的背部，就是安全帽後腦勺的位置，我推謝錫
    昌的時候是用一手甩開，看到謝錫昌沒有怎麼樣就把安全帽
    放到車上，甩開謝錫昌後謝錫昌沒有說什麼，也沒有看到謝
    錫昌怎樣，我就準備離開。當時甩開的時候安全帽有打到謝
    錫昌頭部，但我認為應該沒有事」、「我為什麼要打死對方
    ？我和被害人並沒有吵架。且對方也算是長輩，我沒有要打
    傷謝錫昌的意思。當時如果有傷馬上就會救他」、「我不是
    故意拿安全帽打傷謝錫昌或打死謝錫昌，我完全沒有將謝錫
    昌打死或打傷之意思」云云（見原審卷第35頁至第39頁）。
    然查，被告於：98年11月5日警詢時即明確供稱：其因剛
    好要離開，以為旁邊之機車為謝錫昌所有，即從機車上拿安
    全帽給被害人謝錫昌，要約被害人謝錫昌離開現場，但被害
    人謝錫昌一直抱住其雙腳，其當時嚇到且因想趕快回公司休
    息，被害人謝錫昌又一直煩，其就不耐煩的以慣用之左手拿
    安全帽毆打被害人謝錫昌之頭部右方1次等語（見警卷第10
    頁至第16頁）。復於98年11月5日偵訊中供稱：有發生這
    件事，但無口角，其拿安全帽給謝錫昌請他回家，謝錫昌因
    酒醉突然抱住其腳，其因害怕就打謝錫昌的腳、謝錫昌受傷
    可能是其打了謝錫昌之後他有跌倒等語（見第26456號偵卷
    第8頁至第10頁）。再於98年11月5日原審法院羈押訊問時
    供稱：事故發生前，其與謝錫昌並無爭吵、因當時謝錫昌一
    直抱住其不放開，所以用安全帽打被害人頭部的右邊1下等
    語（見聲羈卷第4頁至第6頁）。再於98年11月17日檢察官
    訊問時供稱：當時謝錫昌坐在階梯，其站在謝錫昌右手邊，
    左手拿安全帽從謝錫昌右邊頭部打1次，打下去後，謝錫昌
    還是坐著，打完後，謝錫昌起身走6、7步後才跌倒、其與謝
    錫昌認識不久，不知安全帽非謝錫昌所有，只是要拿安全帽
    還給謝錫昌、因為剛好手上有安全帽，其也不是要打謝錫昌
    ，只是想把他推開，其與被害人並無任何爭吵、其有打謝錫
    昌，但謝錫昌自己有跌倒等語（見第26456號偵卷第18頁至
    第21頁）。繼於98年12月4日檢察官訊問時供稱：其與被
    害人謝錫昌並無因語言不通而發生口角衝突、因當時被害人
    謝錫昌抱住其大腿不放開所以其就拿安全帽重擊被害人謝錫
    昌頭部1下等語（見第26456號偵卷第31頁至第32頁），其持
    安全帽毆擊害人謝錫昌頭部之事實迭於警詢時、偵查中及原
    審羈押訊問時供承無訛。於原審審理時供稱：「（被告是
    否承認有以左手持安全帽打到被害人右後頭部？）有」、「
    （對被害人死亡原因有無意見？）我對這件事情很傷心，覺
    得對不起被害人家人」、「（被害人因為右後頭部受到安全
    帽撞擊，後來造成死亡結果之事，是否承認？）原本我打到
    被害人時他並沒有怎樣，但是後來被害人死亡了，我承認」
    、「（是否承認傷害致死罪？）承認」、「（有何辯解？）
    當時我與被害人在一起時，安全帽打到被害人時還沒有怎樣
    ，所以才各自離開，我騎乘腳踏車離開時才發現被害人倒在
    地上，我不是故意要打到讓被害人死亡，我只是要被害人放
    開我的身體」等語（見原審卷第78頁至88頁）。揆諸被告上
    揭供述，就當時現場僅餘其與被害人謝錫昌2人繼續飲酒乙
    節，核與證人它那哇、八判、許景全、張昆熙於警詢證述相
    符，且被告有以身旁機車把手上懸掛之安全帽擊打蹲坐其前
    並抱其雙腿之謝錫昌右後頭部1下等情，亦與當時在案發處
    馬路對面用餐之證人麥帝、信財於警詢及原審就當時曾聽到
    很像安全帽撞到地上很大一聲「碰」、聽到「碰」一聲後轉
    頭往外看到有人倒在廂型車後面，且看到被告士青站在倒地
    之人旁邊之證述亦屬相侔，復有安全帽所有人即證人粘文誠
    之警詢證述及扣案黑色半罩式安全1頂為憑，是被告士青於
    案發時地以身旁機車把手上懸掛之安全帽擊打蹲坐其前並抱
    住其雙腿之謝錫昌右後頭部1下之情，足堪認定，被告於本
    院審理中否認持安全帽毆擊被被害人頭部云云，與事證不符
    ，並非可採。至被告士青於原審雖一度辯以其因誤認身旁機
    車及安全帽為被害人所有，欲將安全帽拿給被害人時，因被
    害人謝錫昌以雙手抱住其大腿，其為將被害人謝錫昌的手甩
    開時不慎以安全帽擊中被害人謝錫昌頭部云云，惟其於警、
    偵訊問時均供承係因被害人謝錫昌抱住其大腿，其因急欲離
    開而感不耐，才以安全帽擊打被害人謝錫昌右後頭部1下，
    直至原審訊問及準備程序時始改稱其主要是要把被害人謝錫
    昌的手甩開，其手上之安全帽才會不慎同時打到被害人謝錫
    昌的頭云云，被告就此供述不一，已難憑採，復參以當時於
    馬路對面裝有玻璃門窗餐廳用餐之證人麥帝、信財均證稱聽
    聞之「碰」一聲很大聲，可見該一聲「碰」，並非以持有安
    全帽之左手不慎碰觸被害人頭部所可能發出之聲響，是被告
    關於係以持安全帽之左手欲甩開被害人雙手時，不慎同時揮
    到被害人頭部之辯詞，即無可採。被告係因急欲離開，對蹲
    坐其前並以雙手環抱其大腿之被害人謝錫昌感到不耐，乃以
    取自身旁機車手把上之安全帽，以左手握住安全帽後緣用力
    揮擊謝錫昌右後頭部等情，洵堪認定。
(三)按加重結果犯，以行為人能預見其結果之發生為要件，所謂
    能預見乃指客觀情形而言，與主觀上有無預見之情形不同，
    若主觀上有預見，而結果之發生又不違背其本意時，則屬故
    意範圍（最高法院47年臺上字第920號判例要旨參照）；又
    刑法第277條第2項前段之傷害致人於死罪，係對於犯普通傷
    害罪致發生死亡結果所規定之加重結果犯，依同法第17條規
    定，以行為人對於該死亡加重結果之發生，客觀上能預見，
    而主觀上不預見為要件，此項構成犯罪之事實，依刑事訴訟
    法第308條規定，應於事實明白認定，方足資論罪科刑。且
    該加重結果犯之成立，既係以行為人對於死亡之結果客觀上
    「能預見」，而主觀上「不預見」者為限，如行為人對於死
    亡之結果有所預見，而其結果又不違背其本意時，則屬故意
    殺人範圍（最高法院95年度臺上字第3378號判決要旨參照）
    。本案肇因被告士青與被害人喝酒後欲離開時，因被害人抱
    住被告大腿不放等細故，被告一時感到不耐，才持身旁停放
    機車上所懸掛之安全帽，擊打蹲坐其面前被害人之右後頭部
    ，造成對衝傷所致。被告原於審理中認為安全帽撞擊位置與
    被害人受傷死亡位置不符合云云，經參酌負責解剖之法醫師
    許倬憲關於死者謝錫昌之解剖報告中載有「左側顱內之損傷
    可因對衝傷造成」所提之補充說明：「左側頭皮有發現大面
    積出血傷，從頭皮無法去分辨外力造成的出血傷或手術造成
    的出血傷。但從左側顱骨手術鋸開的缺損周緣無發現骨折線
    或骨折處，所以此處之腦損傷不似直接以力道打擊造成的傷
    害，如果有外力直接打擊此處併直接造成腦損傷，其力道應
    非常的大且可傳導至顱骨內之腦組織，因此也常可見到骨折
    處。而本件死者的骨折處反而是在此區的對側處，所以是對
    衝傷造成的腦挫傷，而不似直接打擊的衝擊傷，其形成的原
    因是由於移動之頭部突然減速，造成顱內柔軟之腦組織和不
    規則之顱骨內面撞擊所造成」等情，有法醫師許倬憲出具之
    補充說明乙件在卷足察（原審卷第48-49頁），並佐以證人
    麥帝、信財均證稱僅聽聞碰一聲，可認定被害人倒地時並未
    發出巨響等節判斷，足認被害人謝錫昌死亡之原因，確係被
    告前揭傷害之行為所致無訛。查被告與被害人謝錫昌係相識
    不久之公司同事，偶然見面共同飲酒，期間或談話之音量較
    大，然並無口角，且其聽不懂一個字以上之髒話等情，業據
    被告供承在卷，已如上述，被告與被害人謝錫昌間，並無深
    仇大恨，衡情被告主觀上並無使被害人喪失生命之故意。又
    被告持質地堅硬之安全帽以慣用手揮擊被害人頭部，容易造
    成顱內出血，並進而造成死亡之結果，此應為被告在客觀上
    所「可能預見」，被告主觀上雖無欲令被害人死亡之意，仍
    造成其因傷重不治死亡之加重結果，應可認定。又被害人於
    遭被告以安全帽揮擊頭部後，期間並無其他外力因素介入，
    是被告之傷害行為與被害人謝錫昌死亡結果間，具有相當因
    果關係，亦堪認定。綜上，被告所辯無非翻異飾卸之詞，不
    足採信，本件事證明確，其犯行堪以認定。
三、核被告士青所為，係犯刑法第277條第2項前段之傷害致人於
    死罪。原審以被告犯行事證明確，援引刑法第277條第2項前
    段規定，並審酌被告僅因酒後欲離去時，不耐被害人蹲坐其
    前並環抱其大腿之細故，即以質地堅硬之安全帽揮擊被害人
    之頭部致其傷重死亡，其犯罪之情，尚非顯可憫恕，且對被
    害人之家屬，造成失去親人之傷害及痛苦甚深，迄今仍未與
    被害人家屬達成和解及賠償其等所受之損失，原審審理中頗
    表悔意之犯後態度等一切情狀，量處有期徒刑八年，並敘明
    扣案安全帽1頂，雖係被告持以傷害被害人所用之物，惟係
    被告自案發地點停放機車把手處隨手拾起，並非被告所有，
    業據被告及證人粘文誠供明在卷，已如前述，自無庸為沒收
    之諭知。並以刑法第62條所定自首減刑係以對於未發覺之犯
    罪，在有偵查犯罪職權之公務員知悉犯罪事實及犯人之前，
    向職司犯罪偵查之公務員坦承犯行，並接受法院之裁判而言
    （最高法院93年度台上字第607號判決意旨參照）。本件係
    警方據報前往處理，報案人即證人謝玲玲係於98年11月3日
    19時10分許，受丙○○所託自臺中縣大里市○○○路60號處
    步行至仁化消防分隊報案，陳述有人跌倒在臺中縣大里市○
    ○○路73號路邊，請到場救護等情，亦經證人即報案人謝玲
    玲及證人丙○○於警詢時證述甚明，復有臺中縣警察局霧峰
    分局99年1月27日中縣霧警偵字第0990000770號函及臺中縣
    消防局99年1月25日消指字第0990002672號函及檢附之受理
    案件列表附卷可稽（見原審卷第51頁至63頁），而被告士青
    迨消防局救護車抵達案發現場時，雖在現場並協助救護，惟
    被告士青於自現場離開後均未向他人提起該案發生經過，係
    至警方通知相關證人後始坦承犯案，亦為被告供承在卷（本
    院卷第46頁），是以，本件警方顯係在查獲被告前，已知悉
    被告即為犯罪嫌疑人無訛，故本件核與刑法第62條規定自首
    要件不合，當無減輕被告刑責之餘地。核原審判決之認事用
    法均無不當，論證亦稱詳儘，量刑並為妥適，被告翻異否認
    犯行而執詞指摘原判決不當，洵非有據，其上訴為無理由，
    應予駁回。
據上論結，應依刑事訴訟法第368條，判決如主文。
本案經檢察官乙○○到庭執行職務。
中    華    民    國    99    年    7     月    28    日
            刑事第一庭    審判長法  官  林  欽  章
                                法  官  姚  勳  昌
                                法  官  張  智  雄
以上正本證明與原本無異。
如不服本判決應於收受送達後10日內向本院提出上訴書狀，其未
敘述上訴之理由者，並得於提起上訴後10日內向本院補提理由書
（均須按他造當事人之人數附繕本）「切勿逕送上級法院」。

                                書記官  卓  佳  儀
中    華    民    國    99    年    7     月    28    日
附錄論罪科刑法條
中華民國刑法第二百七十七條第二項：
犯前項之罪因而致人於死者，處無期徒刑或七年以上有期徒刑；
致重傷者，處三年以上十年以下有期徒刑。

司法院資訊處製作；財團法人民間司法改革基金會備份。
